臺灣高等法院民事判決　　　　　　　　 96年度上易字第420號
　　上　訴　人　乙○○
　　訴訟代理人　鄭世脩律師
　　被上訴人　　甲○○
　　訴訟代理人　黃炳飛律師
　　複代理人　　許銳明律師
上列當事人間債務人異議之訴事件，上訴人對於中華民國96年3
月30日臺灣臺北地方法院95年度訴字第10492號第一審判決提起
上訴，經本院於96年8月14日言詞辯論終結，判決如下：
    主  文
原判決廢棄。
臺灣臺北地方法院95年度執字第31779號拍賣抵押物事件之強制
執行程序應予撤銷。
第一、二審訴訟費用由被上訴人負擔。
    事實及理由
一、上訴人主張：其自民國93年6月9日起陸續向被上訴人借款，
    因無力償還債務，被上訴人遂於94年9月22日要求其簽訂協
    議書，內容記載結算欠款金額新台幣（下同）2,100,000元
    ，除就其所有坐落台北縣板橋市○○路○段205之1號房地（
    下稱三民路房地）、台北市○○區○○街210巷21號2樓房地
    （下稱系爭抵押物）設定抵押權外，並約定於95年3月22日
    前清償所有債務，屆期未清償，須將上開二處房地移轉予被
    上訴人，用以抵償債務。簽署協議書當日，其已清償
    100,000元，嗣因屆期無法償還餘額2,000,000元，遂於95年
    4月將三民路房地移轉給被上訴人，由被上訴人代出售再結
    算出售金額，因被上訴人實際出售價格2,000,000元，已足
    清償債權，則被上訴人聲請拍賣系爭抵押物，即屬無據，爰
    依強制執行法第14條第2項規定，起訴聲明：原法院95年度
    執字第31779號拍賣抵押物事件之強制執行程序應予撤銷。
    經原審判決駁回，爰提起上訴，聲明請求原判決廢棄，改判
    如第一審聲明，除援用原審提出之證據外，並補提收據、不
    動產買賣契約書為證及聲請訊問證人謝立新。
二、被上訴人則以：依兩造協議書約定，上訴人於95年3月22日
    前無法自行出售三民路房地，即將三民路房地作價以
    1,500,000元移轉抵償債務，則其出售該房地價金多寡與上
    訴人無關，因上訴人猶有500,000元債務迄未清償，其自有
    權依據協議書第4條約定，聲請拍賣系爭抵押物等語答辯，
    聲明：請求駁回上訴，亦援用原審提出之證據，並補提土地
    、建物登記謄本為證。
三、兩造不爭執之事實：
（一）兩造於94年9月22日簽訂協議書，其中第1點約定：「經雙
      方結算截至民國94年9月22日止，乙方（即上訴人）共積
      欠甲方債務全部新台幣貳佰壹拾萬元整」、第2點約定：
      「乙方應於民國95年3月22日前將積欠債務全部返還」、
      第3點約定「乙方願將所有坐落台北縣板橋市○○路○段
      205之1號建號05255，鋼造房屋1棟，連同配置基地埔墘段
      211之11地號，土地一筆等房地，持分八分之五等房地，
      抵押設定予甲方，金額新台幣壹佰伍拾萬元，嗣如屆時乙
      方無法全部清償者願無條件移轉過戶於甲方，應繳付稅金
      、登記費及代書費等全部由乙方負擔，雙方各無異議」。
（二）上訴人簽訂協議書同日已清償100,000元，所欠餘額2,000
      ,000 元，迄協議書約定之清償期95年3月22日屆至尚未清
      償。
（三）上訴人於同年4月將三民路房地移轉登記予被上訴人，並
      於95年4月25日完成登記，被上訴人於同年8月10日以
      2,000,000元將三民路房地賣與訴外人白宗仁。
（四）上訴人前於94年7月20日，就本件債權提供系爭抵押物，
      設定抵押權，擔保債權額700,000元，嗣被上訴人取得原
      法院94年11月21日確定之94年度拍字第879號准許拍賣抵
      押物裁定，並於95年7月19日持為執行名義，向原法院聲
      請強制執行（95年度執字第31779號）。
四、本件兩造爭執要點厥為：被上訴人之債權是否已受清償完畢
    ？即三民路房地究應抵償1,500,000元或2,000,000元？經查
    ：
 1、按執行名義成立後，如有消滅或妨礙債權人請求之事由發生
    ，債務人得於強制執行程序終結前，向執行法院對債權人提
    起異議之訴，強制執行法第14條第1項定有明文。又約定於
    債權已屆清償期而未為清償時，抵押物之所有權移屬於抵押
    權人者，其約定為無效；又抵押權人於債權清償期屆滿後，
    為受清償，得訂立契約，取得抵押物之所有權，復為民法第
    873條、第878條所明定。次按當事人所訂擔保借款契約，倘
    係設定抵押權性質，則抵押權人為受清償，亦僅得於債權清
    償期屆滿後，與抵押人訂立取得抵押物所有權之契約，倘若
    在清償期未屆滿前，預為債務人如屆期未為清償時，抵押物
    之所有權移屬於抵押權人之約定，難謂非民法第873條第2項
    所規定之流質契約，復有最高法院59年台上字第2353號判例
    意旨可參。
 2、經查兩造於94年9月22日協議書第3點約定，由上訴人將三民
    路房地設定抵押權予被上訴人，金額1,500,000元，屆時無
    法清償債務時，即將該房地移轉予被上訴人，此為兩造不爭
    執，上訴人因此確將三民路房地設定債權額1,500,000元之
    抵押權，亦有土地、建物登記謄本附本院卷可參（見本院卷
    第49、50頁），則兩造乃係於約定設定抵押權時，預為約定
    上訴人如屆期未清償，即由被上訴人取得抵押物所有權，揆
    諸上開說明，兩造於協議書中所為移轉抵押物所有權之約定
    ，應屬無效。是被上訴人主張協議當時，約定將三民路房地
    作價1,500,000元移轉給被上訴人抵債，姑不論是否真實，
    因該流質約定既為無效，自無從再為主張之。
 3、本件上訴人於95年3月22日清償期屆至時積欠債務猶未清償
    ，而於同年4月將三民路房地移轉登記予被上訴人，並於95
    年4月25日完成登記，為兩造所不爭執，據證人即代書謝立
    新到庭證稱：協議當時是說三民路房地先設定抵押權，然後
    由上訴人自行出售，出售的價款用來清償被上訴人的債務。
    後來房子賣不掉，上訴人就提到要把系爭房移轉過戶給被上
    訴人，賣出的錢再來找補，其有轉告被上訴人，上訴人也說
    要找被上訴人出來談，有將這些加註於95年4月23日寫在上
    訴人之協議書等語（見本院卷第45頁背面、46頁），再參諸
    證人依上訴人之意在其協議書加註文字為：「95.4.13雙方
    約定乙方願先將坐落台北縣板橋市○○路……房地移轉過戶
    予甲方，嗣如雙方出售者，再結算無異議……」，有上訴人
    之協議書可參（見本院卷第57頁），堪認上訴人因無法出售
    三民路房地，屆期亦無力清償債務，又提議將該房地移轉與
    被上訴人，由被上訴人出售，再以售價清償債務，即有關移
    轉三民路房地應屬屆期無法清償時，兩造復合意移轉該房地
    ，出售抵償，已非流質契約，依據民法第878條規定，應為
    有效。雖被上訴人主張其未同意以售價找補，而係以1,500,
    000元作價抵償，售價超過部分係其個人所得云云，然為上
    訴人否認之，因協議書中有關流質契約不生效力，故縱有如
    此作價約定，亦屬無效，已如上述，被上訴人復無法證明兩
    造於嗣後合意移轉抵償時，亦有如此約定，自難認其主張可
    採，故應該以房地之實際售價予以抵償，則三民路房地於移
    轉後，未久即由被上訴人以2,000,000元出售，自應以該金
    額清償上訴人之債務，而被上訴人既自承除2,000,000元此
    借款債務外，兩造已無其他債權債務，堪認上訴人已對被上
    訴人之債權清償完畢。則系爭抵押物所擔保之債權既已消滅
    ，上訴人主張為執行名義之系爭抵押物拍賣裁定，於成立後
    ，有消滅債權人請求之事由發生，而請求撤銷系爭執行程序
    ，應屬有據。
五、綜上所述，上訴人依強制執行法第14條第2項規定，請求撤
    銷原法院95年度執字第31779號拍賣抵押物強制執行程序，
    為有理由，應予准許；原審為上訴人敗訴判決，尚有未洽；
    上訴論旨指摘原判決不當，求予廢棄改判，為有理由。
六、因本案事證已臻明確，兩造其餘主張陳述及所提之證據，均
    毋庸再予審酌，附此敘明。
七、據上論結，本件上訴為有理由。依民事訴訟法第450條、第
    78 條，判決如主文。
中　　華　　民　　國　　96　　年　　9　　月　　4　　日
                    民事第九庭
                        審判長法　官 黃熙嫣
　　　　　　　　　　　  　　　法　官 楊力進
　　　　　　　　　　　　  　　法　官 陳玉完
正本係照原本作成。
不得上訴。
中　　華　　民　　國　　96　　年　　9 　　月　　6 　　日
　　　　　　　　　　　　　　　書記官 鎖瑞嶺
